臺灣臺北地方法院民事判決　　　　　　 96年度小上字第132號
上　訴　人　甲○○
被上訴人　　新光行銷股份有限公司
法定代理人　乙○○
上列當事人間清償債務事件，上訴人對於中華民國96年9月21日
本院新店簡易庭96年度店小字第1174號第一審小額民事判決提起
上訴，本院判決如下：
    主      文
上訴駁回。
第二審訴訟費用新台幣壹仟伍佰元由上訴人負擔。
    理      由
一、按對於小額程序之第一審裁判，得上訴或抗告於管轄之地方
    法院，然非以其違背法令為理由，不得為之，民事訴訟法第
    436條之24第1項、第2項定有明文。而上訴狀應記載上訴理
    由，表明下列各款事項：一、原判決所違背之法令及其具體
    內容。二、依訴訟資料可認為原判決有違背法令之具體事實
    ，民事訴訟法436條之25亦有明定。本件上訴人主張原判決
    就被上訴人所主張之系爭貸款未命其提出銀行對保紀錄為證
    而遽為判決，顯然違反民事訴訟法第277條前段之規定，實
    有判決違背法令及經驗法則之誤。核其上訴理由，堪認對於
    其所主張原第一審小額判決違背法令之情事，已有具體之指
    摘，並已揭示該違背法令之法規條項內容，是上訴人提起本
    件上訴，應認為已具備合法要件，合先敘明。
二、上訴論旨除援用第一審已為之答辯外，另補充略以：
（一）被上訴人主張上訴人向訴外人誠泰商業銀行股份有限公司
      （下稱誠泰銀行，已更名為臺灣新光商業銀行）借款新台
      幣（下同）48,000元，用以支付上訴人向巔峰電信股份有
      限公司（下稱巔峰公司）購買商品之貨款，迄民國（下同
      ）94年10月20日止尚欠22,000元未還，僅提出誠泰行銷股
      份有限公司（下稱誠泰行銷公司，已更名為被上訴人）所
      訂之分期付款申請表及消費性商品貸款契約書為證，卻無
      任何誠泰銀行承作系爭借款之證明文件或承辦人員資料，
      與一般銀行放款之程序顯然不符，原審未令被上訴人提出
      誠泰銀行承作系爭借款之證明文件，遽為上訴人敗訴之判
      決，顯然違反民事訴訟法第277條前段之規定。
（二）再者，申請表之當事人係顛峰公司與上訴人，且誠泰銀行
      係將48,000元之貸款撥付給誠泰行銷公司，再由誠泰行銷
      公司撥付給顛峰公司，原審遽爾論斷誠泰銀行與上訴人間
      有消費借貸關係存在，顯然違反民法第153條之規定。
（三）被上訴人以定型化契約造成關聯契約，而該定型化契約加
      重上訴人之責任，使上訴人拋棄權利即不得與誠泰銀行見
      面簽定貸款契約、貸款所得不得由上訴人收取而由誠泰行
      銷公司代為貸款、受領並代付予顛峰公司，對上訴人有重
      大不利，其約定依民法第247條之1之規定均為無效。
（四）顛峰公司以傳銷方式直接交付貸款申請書予不知情之消費
      者簽署，而於契約簽定過程中均未有被上訴人參與，事實
      上顛峰公司即為被上訴人手足之延伸，被上訴人既因顛峰
      公司而擴大營業範圍並獲致利益，則消費者與顛峰公司所
      衍生之糾紛，自不得以「債之相對性」為藉口免責。
三、本院得心證之理由：
（一）上訴人為系爭消費借貸契約之當事人，且該契約業已成立
      及生效：
    1.按當事人主張有利於己之事實者，就其事實有舉證之責任
      。但法律別有規定者，或依其情形顯失公平者，不在此限
      ，民事訴訟法第277條定有明文。復按金錢借貸契約，固
      屬要物契約，應由貸與人就交付金錢之事實負舉證之責，
      但若貸與人提出之借用證內，經載明借款額，當日親收足
      訖無訛者，要應解為貸與人就要物性之具備，已盡舉證責
      任。又原告對於自己主張之事實已盡證明之責後，被告對
      其主張，如抗辯其不實並提出反對之主張者，則被告對其
      反對之主張，亦應負證明之責，此為舉證責任分擔之原則
      。亦經最高法院69年台上字第3546號、18年上字第2855號
      判例闡釋在案。經查，本件被上訴人於原審主張上訴人向
      訴外人巔峰公司購買商品，分別向誠泰銀行辦理消費性商
      品貸款，雙方並簽有消費性商品貸款契約，上訴人自94年
      9 月20日起即未依約按時給付分期款，迄今尚積欠22,000
      元，依約上訴人已喪失期限利益，全部分期債務視為到期
      ，而系爭債權已於95年12月8日由誠泰銀行讓與被上訴人
      等情，業據被上訴人於原審提出申請表暨消費性商品貸款
      契約書、「消費性商品貸款」代償暨債權移轉證明書等件
      影本為證。又上訴人與誠泰銀行間確有成立消費借貸之債
      權債務關係，且系爭債權業經誠泰銀行讓與被上訴人，亦
      據原審於判決理由第3至4頁說明甚詳。再參諸系爭消費性
      商品貸款契約書第6條約定：「請款人（借款人）同意按
      申請表所載繳款方式委託誠泰行銷股份有限公司代申請人
      （借款人）向誠泰商業銀行依約清償貸款，且以此為委託
      之證明。」及系爭申請表之「申請人姓名」、「持卡人簽
      名」及「申請人中文正楷簽名」欄上均載有被上訴人之簽
      名，且系爭申請表冠有誠泰行銷，及「經銷商名稱」、「
      公司章或發票章」欄經顛峰公司具名用印等情。足認被上
      訴人於原審所提出之上揭證物，已堪證明其所述誠泰銀行
      與被上訴人間定有消費借貸契約，並受誠泰銀行讓與系爭
      借款債權之情事為真實。準此，被上訴人業於原審對其訴
      訟上所提出之主張善盡舉證責任之能事，應堪認定。上訴
      人於原審未據舉證以實其說，空言否認系爭消費借貸契約
      成立之事實，揆諸上揭判例意旨，自難採信。
    2.至上訴人辯稱誠泰銀行係將48,000元之貸款撥付給誠泰行
      銷公司，再由誠泰行銷公司撥付給顛峰公司云云，縱然屬
      實，亦僅屬契約當事人間對於「付款方式」之約定，尚無
      足影響上訴人與誠泰銀行間消費借貸契約之成立及生效，
      此徵諸系爭貸款申請書之約定事項第3點約定：「申請人
      （即上訴人）及連帶保證人同意並授權誠泰行銷公司及誠
      泰銀行，得於特約商（經銷商）（即顛峰公司）備齊各項
      撥款文件並經審核無誤後，由誠泰銀行逕行將准貸款項撥
      付誠泰行銷公司指定之帳戶內，再由誠泰行銷公司轉撥入
      特約商（經銷商）指定之帳戶內，絕無異議。倘因此發生
      損失或事故，均願自負全責，概與誠泰銀行及誠泰行銷公
      司無涉，且本項撥款委任非經誠泰銀行之同意，不得持任
      何理由撤銷。」益證其實。
    3.綜上說明，上訴人為系爭消費借貸契約之當事人即借款人
      ，且該契約業已成立及生效，洵堪認定。原審據此認定兩
      造間債權債務關係屬存在，核其認事用法，並無違誤。從
      而，上訴論旨指摘原審未命被上訴人提出誠泰銀行承作系
      爭借款之證明文件，遽為上訴人敗訴之判決，顯然違反民
      事訴訟法第277條前段之規定云云，洵屬無據。
（二）系爭申請表及消費性商品貸款契約書之約定核無顯失公平
      之情形，並非無效：
    1.按定型化契約條款係指企業經營者為與不特定多數消費者
      訂立同類契約之用，所提出預先擬定之契約條款；定型化
      契約則為企業經營者以定型化契約條款作為契約內容之全
      部或一部而訂定之契約（消費者保護法第2條第7款、第9
      款參照）。被上訴人印製之系爭貸款申請書所載條款，為
      其為與不特定多數顛峰公司客戶締結消費借貸契約之用，
      所預先擬定者，參諸上開規定，該等契約條款為定型化契
      約條款，因此而締結之消費借貸契約，則為定型化契約。
      系爭貸款申請書之約定事項第3點及消費性商品貸款契約
      書第15條分別約定：「申請人及連帶保證人同意並授權誠
      泰銀行，得於特約商（經銷商）備齊各項撥款文件並經審
      核無誤後，由誠泰銀行逕行將准貸款項撥付誠泰行銷公司
      指定之帳戶內，再由誠泰行銷公司轉撥入特約商（經銷商
      ）指定之帳戶內，絕無異議。倘因此發生損失或事故，均
      願自負全責，概與誠泰銀行及誠泰行銷公司無涉，…」、
      「借款人及連帶保證人同意，不以其對經銷商之任何債權
      向誠泰銀行主張抵銷，一切有關商品（標的物）之瑕疵擔
      保、保固、保證、售後服務或其他契約上責任，仍應由經
      銷商負責；誠泰銀行或其委託之誠泰行銷公司，均對申請
      人（借款人）與經銷商之法律關係（包括但不限於買賣關
      係），不負任何責任。」等語，核其內容，無非重申上訴
      人與顛峰公司間、上訴人與誠泰銀行間及上訴人與被上訴
      人間之契約關係各自獨立之意，而本於債之相對性原則，
      上訴人本即不得以其與顛峰公司間之契約所生抗辯事項對
      抗被上訴人，前述定型化契約條款實為對彼等間法律關係
      之具體說明，並無顯失公平之情形。
    2.況上訴人於顛峰公司訂定系爭買賣契約時，本可選擇以其
      他方式繳費，尚非必以向誠泰銀行貸款之方式為之，若上
      訴人不以貸款之方式繳款，則當上訴人與顛峰公司發生終
      止合約之情形時，其僅能向顛峰公司主張權利，而須自行
      承擔顛峰公司倒閉之風險，準此，上訴人應承擔之風險不
      因現以貸款方式繳納而轉由誠泰銀行及受讓系爭債權之被
      上訴人承擔。準此，系爭消費性商品貸款契約書之約定，
      並無加重上訴人責任或對上訴人有重大不利益之情形，自
      無違反民法第247條之1可言。從而，上訴人辯稱該契約無
      效，且顛峰公司即為被上訴人手足之延伸，上訴人與顛峰
      公司所衍生之糾紛，被上訴人不得以「債之相對性」為藉
      口免責云云，亦無可採。
四、末按小額事件之第二審判決，倘依上訴意旨足認上訴為無理
    由者，得不經言詞辯論為之，民事訴訟法第436條之29第2款
    定有明文。本件依上訴意旨足認原判決並無上訴人所指違背
    法令之情事業如前述，上訴論旨指摘原判決不當，求予廢棄
    改判，顯無理由，爰不經言詞辯論而駁回之。
五、上訴人應負擔之訴訟費用額確定為如主文所示金額。
六、據上論結，本件上訴為無理由，依民事訴訟法第436條之29
    第2款、第436條之32第1項、第2項、第436條之19第1項、第
    449條、第78條，判決如主文。
中　　華　　民　　國　　96　　年　　12　　月　　19　　日
              民事第五庭審判長法　    官　翁昭蓉
                              法      官  林麗真
                              法      官  陶亞琴
以上正本係照原本作成
本件判決不得上訴
中　　華　　民　　國　　96　　年　　12　　月　　19　　日
                  　　　　　　法院書記官　蔡月女
